臺灣高等法院民事判決　　　　　　　　　96年度上易字第61號
　　上　訴　人　甲○○
　　訴訟代理人　許獻進律師
　　上　訴　人　景福社區發展協會
　　法定代理人　乙○○
　　訴訟代理人　蕭佳灶律師
　　複　代理人　謝心味律師
上列當事人間排除侵害事件，上訴人對於中華民國95年12月13日
臺灣臺北地方法院94年度訴字第1720號第一審判決各自提起上訴
，經本院於96年10月31日言詞辯論終結，判決如下：
    主  文
原判決關於駁回上訴人甲○○下列第二項之訴，及該訴訟費用部
分均廢棄。
上訴人景福社區發展協會應將坐落台北市○○區○○段一小段五
五地號上如附圖所示Ａ、Ｂ部分面積依序為六．六二、一一．六
八平方公尺之地上物拆除，返還該土地予上訴人甲○○及其他共
有人。
上訴人景福社區發展協會之上訴駁回。
廢棄改判及駁回部分之第一、二審訴訟費用，均由上訴人景福社
區發展協會負擔。
本判決所命上訴人景福社區發展協會給付部分，於上訴人甲○○
以新臺幣伍拾捌萬元供擔保後，得假執行。但上訴人景福社區發
展協會以新臺幣壹佰柒拾參萬捌仟壹佰柒拾元預供擔保後，得免
為假執行。
    事實及理由
一、上訴人甲○○起訴主張：伊為坐落臺北市○○區○○段一小
    段五五地號土地之所有權人，應有部分為1,824/30,000。上
    訴人景福社區發展協會為一有權利能力之社團法人，竟無權
    占用系爭土地上附圖所示Ａ、Ｂ部分供作警衛室及資源回收
    場地使用。原審其餘共同被告林金蓮等人為景福社區之住戶
    ，共同占用系爭土地， 爰依民法第767條規定及侵權行為之
    法律關係，請求判令：(一)上訴人景福社區發展協會及其餘被
    告應將坐落臺北市○○區○○段一小段五五地號土地上如附
    圖所示Ａ、Ｂ部分面積18.3平方公尺之地上物拆除，返還該
    土地予上訴人甲○○及其他共有人，並自91年12月11日起至
    土地騰空返還時止按年給付新臺幣（下同）34,648元；(二)願
    供擔保，請准宣告假執行。
    原審為上訴人甲○○一部有理由，一部無理由之判決：上訴
    人景福社區發展協會應自91年12月11日起至將坐落系爭土地
    上如附圖Ａ、Ｂ所示部分之土地返還上訴人甲○○及其他共
    有人之日止，按年給付上訴人甲○○1,608元； 上訴人甲○
    ○其餘之訴駁回，並諭知准免假執行之擔保金額。
二、兩造對於原審判決不利部分均不服，上訴人甲○○提起一部
    上訴，上訴人景福社區發展協會提起全部上訴。
    上訴人甲○○補充意旨略以：(一)上訴人景福社區發展協會之
    資源回收室，僅是堆積垃圾之地方，已造成附近商家及住家
    之污染，且與現在大台北地區之垃圾不落地之處理垃圾政策
    不符。系爭土地為伊與其他共有人所共有，在該區寸土寸金
    之地段，6坪土地非不得作為店舖使用， 且不致遭受垃圾之
    污染，所得利益不可謂不大。原審認為伊訴請拆除有權利濫
    用之情事，與法律有違。(二)伊並非上訴人景福社區發展協會
    之住戶：伊之住處係台北市○○路○段112巷1號1樓（商店招
    牌：溫州大餛飩），非屬景福社區。自景福社區發展協會立
    案申請資料82年9 月15日會員名冊，可知上址並非會員之一
    。又伊住家之坐落基地係台北市○○區○○段一小段55地號
    （舊地號為興福段267-14地號），與上訴人景福社區發展協
    會所屬之景福社區基地坐落於台北市○○區○○段一小段
    155地號不同，中間尚隔台北市○○路○段112巷，顯非同一
    社區。又伊自89年8 月30日購買住家後，從未參與上訴人景
    福社區發展協會所屬景福社區之區分所有權人會議，上訴人
    景福社區發展協會提出之景福社區區分所有權人會議簽名簿
    上有關伊配偶「王文正」之簽名並非真正。伊自94年間提起
    本件訴訟後，上訴人景福社區發展協會始強收伊之信件，非
    伊同意上訴人景福社區發展協會代收伊之信件。(三)上訴人景
    福社區發展協會之資源回收室及警衛室坐落之系爭土地，於
    69年間雖屬訴外人顏文澤、顏文輝、顏文熙（下稱顏文澤等
    3人）所有， 惟經證人顏文輝、張信國證述：唯國實業股份
    有限公司（下稱唯國公司）並未興建警衛室及資源回收室，
    而系爭土地之所有人並提供予任何人在其上興建地上物，上
    訴人景福社區發展協會顯無占用之正當權源等語。爰聲明：
    (一)上訴部分：1.原判決關於駁回上訴人甲○○下列第二項部
    分判決廢棄。2.上訴人景福社區發展協會應將坐落台北市○
    ○區○○段一小段五五地號上如附圖所示Ａ、Ｂ部分面積依
    序為六．六二、一一．六八平方公尺（共計十八．三平方公
    尺）之地上物拆除，返還該土地予上訴人甲○○及其他共有
    人。3.願供擔保請准宣告假執行。(二)答辯部分：上訴駁回。
三、上訴人景福社區發展協會則以：(一)系爭土地上之警衛室、資
    源回收室，係訴外人即原建商唯國公司於69年間興建景福社
    區時所蓋，提供給景福社區全體住戶作為公共設施，是景福
    社區全體住戶方為警衛室及資源回收室之共同使用權人，伊
    僅受全體住戶之委任管理公共設施而已，並非所有權人，亦
    非真正之使用人。(二)如認伊占有使用警衛室、資源回收室，
    惟上訴人甲○○訴請拆除，顯然權利濫用，因警衛室負責景
    福社區安全監視系統之監看、火災安全防護網總樞紐、住戶
    掛號信件之代收與送達服務、日夜24小時巡邏、警衛各住戶
    門禁服務、資源回收場之消毒工作、弱勢族群之特別服務項
    目、警民聯防監視系統之監看等事務；而資源回收場包括處
    理：社區垃圾之回收整理清運工作、回收資源之整理工作、
    社區巡守隊志工之交通工具存放、社區清洗各棟樓梯之清潔
    工具存放、每日社區住戶之廚餘、堆肥回收清運等工作，為
    景福社區住戶帶來生活上極大便利。 上訴人甲○○於20 年
    後之89年9 月18日方取得系爭土地之所有權，且同屬景福社
    區住戶之一，亦因伊管理之警衛室、資源回收室存在，而獲
    有社區生活完整維護之利益。警衛室、資源回收室占用部分
    ，呈狹隘之瘦長形狀，面積僅18.3平方公尺，不能合法單獨
    供建築使用，則上訴人甲○○所得利益極微，卻造成景福社
    區住戶生活上之極大不便。(三)系爭土地於69年時，屬於顏文
    澤等3人所有， 而原建商唯國公司即由顏文輝任負責人，顏
    文澤、顏文熙為股東，唯國公司以股東所有之系爭土地建蓋
    屋出售，土地及房屋名義上雖分屬股東個人及公司所有，實
    質上係以建設公司名義出售，性質上土地及房屋仍同屬建設
    公司一人。警衛室及資源回收室係唯國公司於69年興建景福
    社區時所建，此由警衛室之電費通知收據尚記載顏文輝為繳
    費義務人可證，提供給景福社區全體住戶作為公共設施之用
    途。事後建商將系爭土地轉售予上訴人甲○○及其他共有人
    ，惟依最高法院48年度台上字第1457號判例要旨，則上訴人
    甲○○及系爭土地之其他共有人對於警衛室及資源回收室，
    有默許景福社區住戶繼續共同使用之義務云云抗辯。聲明：
    (一)上訴部分：1.原判決不利於上訴人景福社區發展協會部分
    廢棄。2.上開廢棄部分，上訴人甲○○在第一審之訴駁回。
    (二)答辯部分：1.上訴駁回。2.如受不利判決，願供擔保請准
    宣告免為假執行。
四、兩造不爭執之事實：
  (一)緣坐落臺北市○○區○○段一小段五五地號土地（重測前為
    同區○○段267-14地號），於69 年間之所有人為顏文澤等3
    人（每人應有部分各三分之一）。
    嗣於73年間，上開土地上建竣門牌臺北市○○路○段112巷1
    、3、5號及各附2-5樓房屋（台北市70年景字第372號建造執
    照，73年使字第171號）， 系爭土地於73年間之所有權人為
    ：李梅玲、黃圓山、韓李蔭、陳松貴、顧乃、鄭富佳、蔣
    陳萼、鍾秋美、尉阮敏、林原標、李蕙織、李蔡庚仙、莊進
    益等人（下稱李梅玲等13人），有系爭土地之新舊登記謄本
    可稽（ 原審卷第6-10頁，本院卷第51-62頁），並經本院依
    職權調閱上開建造執照及使用執照查證明確。
    上訴人甲○○於89 年9月18日以買賣為由，成為系爭土地之
    共有人之一，應有部分為1,824/30,000，有系爭土地之新登
    記謄本附卷（原審卷(一)第6-10頁）。
  (二)系爭土地上現有如附圖所示Ａ部分之警衛室及Ｂ部分之資源
    回收室等地上物，占用系爭土地之面積依序為6.62平方公尺
    及11.68平方公尺（合計為18.3平方公尺）， 業經原審會同
    兩造及地政事務所人員至現場履勘測量明確，有勘驗筆錄及
    複丈成果圖可稽（原審卷(一)第226、229頁），並有現場照片
    足憑（本院卷第68-69頁）。
五、本件爭點在於：
  (一)上訴人景福社區發展協會是否為無權利能力之社團？
  (二)上訴人甲○○主張：附圖所示警衛室、資源回收室之占有使
    用人為上訴人景福社區發展協會，有無理由？
  (三)上訴人甲○○訴請上訴人景福社區發展協會拆除占用系爭土
    地之地上物，返還占用部分之土地予全體共有人，有無理由
    ？有無濫用權利情事？
  (四)上訴人甲○○訴請給付損害賠償，有無理由？金額以多少為
    適當？
六、上訴人景福社區發展協會是否為無權利能力之社團？
  (一)按法人於法令限制內，有享受權利、負擔義務之能力；但專
    屬於自然人之權利義務，不在此限，民法第26條定有明文。
  (二)查景福社區之住戶陳吉雄等32人基於社區聯誼之目的，於82
    年4月間申請籌組上訴人景福社區發展協會，嗣於82年9月15
    日召開成立大會並通過章程，復向台北市社會局申請經核准
    立案，乃非以營利為目的之社會團體，以促進社區發展，增
    進居民福利，建設安和融洽、團結互助之現代化社會為宗旨
    ，有台北市社區發展協會立案證書、台北市政府社會局回覆
    准予籌組、准予立案、會員名冊及章程等資料在卷（原審卷
    (一)第25頁，本院卷第172-204頁）。 可知：上訴人景福社區
    發展協會係社團，為公益法人，具有權利能力。
  (三)所謂無權利能力之社團，係指與社團法人有同一實質，但無
    法人資格而言，通常係指由多數人為達一定之共同目的而組
    織的結合體，其與社團法人主要區別在於未依法律規定，取
    得法人資格。本件上訴人景福社區發展協會既已依法設立，
    取得法人資格，則上訴人景福社區發展協會辯稱：其無權利
    能力，不得為被告云云，委無可採。
七、上訴人甲○○主張：附圖所示警衛室、資源回收室之占有使
    用人為上訴人景福社區發展協會，有無理由？
    查系爭土地上之警衛室，負責景福社區安全監視系統之監看
    ，火災安全防護網總樞紐，住戶掛號信件之代收與送達服務
    ，日夜24小時巡邏，警衛各住戶門禁服務，資源回收場之消
    毒工作，弱勢族群之特別服務項目，警民聯防監視系統之監
    看等事務；系爭土地上之資源回收室，處理有關社區垃圾之
    回收整理清運工作，回收資源之整理工作，社區巡守隊志工
    之交通工具存放，社區清洗各棟樓梯之清潔工具存放，每日
    社區住戶之廚餘，堆肥回收清運等事務，業據上訴人景福社
    區發展協會陳明（原審卷(二)第208- 209頁）。而上開警衛室
    、資源回收室所為事務項目，與上訴人景福社區發展協會章
    程第5條 所載關於景福社區發展協會之任務包括：「二針對
    社區特性、居民需要，配合政府社區發展指定工作項目，政
    府年度推薦項目、社區自創項目、訂定社區發展年度計畫。
    並編訂年度經費預算，積極推動執行。四辦理社區內各項福
    利服務活動」（原審卷(一)第48頁反面）相符。再參以：警衛
    室設置之警衛及資源回收室之清潔人員，均由上訴人景福社
    區發展協會所僱用；而上訴人景福社區發展協會之經費來源
    ，除有景福社區住戶繳交之管理費用、捐助款外，另包括內
    政部社會局之補助款、社區地下室停車場之停車清潔費用收
    入款等，亦有其陳報狀可稽（原審卷(二)第208頁）， 可見：
    上訴人景福社區發展協會有其獨立經費來源，以資支付警衛
    及清潔人員之薪資，非僅以社區住戶繳交之管理費支付。輔
    以景福社區之住戶出入，並非以此警衛室所在巷口為限，亦
    據上訴人景福社區發展協會自承（原審卷(二)第208頁），堪
    認：警衛室及資源回收室之占有使用人為上訴人景福社區發
    展協會，而非景福社區之全體住戶。
八、上訴人甲○○訴請上訴人景福社區發展協會拆除占用系爭土
    地之地上物，返還占用部分之土地予全體共有人，有無理由
    ？有無濫用權利情事？
  (一)就上訴人甲○○訴請拆屋還地部分：
    1.上訴人景福社區發展協會使用之警衛室、資源回收室，確
      在系爭土地上，已如上述。上訴人景福社區發展協會辯稱
      ：上開警衛室及資源回收室非伊所興建，而係建商唯國公
      司於69年興建景福社區時所興建，其後移交由伊使用，上
      訴人甲○○至20年後之89年9 月18日方取得系爭土地之所
      有權，且同屬景福社區住戶之一，亦因警衛室、資源回收
      室之存在，獲有社區生活完整維護之利益等節。
    2.依證人即唯國公司董事顏文輝及總經理張信國到庭證述：
      唯國公司於69年間興建景福社區時，並未興建警衛室及資
      源回收室一致在卷（本院卷第211頁反面、240頁反面）。
      對照上訴人景福社區發展協會提出之唯國公司與購買戶傅
      劍波簽訂之預定房屋買賣契約書 （原審卷(一)第149-1頁）
      ，其中第16條第1項提及： 唯國公司設立公園暨網球場；
      另契約書附件「建材與設備」（原審卷(一)第151頁）， 提
      及之公共設施為：「停車： 地下室特設300坪機車停車場
      ，寬闊斜坡車道停車方便出入便利」、「地下室社區活動
      中心：乒乓球育樂室。閱覽室。橋棋室。社區交
      誼廳。健身室」、「社區公園：鋪設大理石走道，觀景
      亭台，網球場及多項兒童遊樂設備」等項；暨契約後附之
      建物編號附圖（原審卷(一)第154頁）， 亦僅見溜冰場、兒
      童遊樂場、籃球場。可見：依當時唯國公司與購買戶簽訂
      之定型化契約條款、附件及附圖，均未見唯國公司承諾興
      建警衛室及資源回收室，供作此社區公共設施之記載，是
      上開證人顏文輝及張信國之證詞與卷附購買契約所載一致
      ，而可採信，上訴人景福社區發展協會指摘上開二證人之
      證詞不可信，自無足取。
    2.參之73年間於系爭土地上建竣門牌臺北市○○路○段1、3
      、5號及各附2-5樓建物請領使用執照（73 使字第171號使
      用執照）時，在興隆路三段1、3號新建房屋前確設有一座
      「守望相助」之警衛崗亭，據當時臺北市景美區興光里里
      長張加盛出具證明書記載：「茲證明興隆路三段112巷1、
      3 號新建房屋門前守望相助崗哨服務台（大約兩坪），確
      係為維護該社區住戶安寧與環境整潔，早經該社區管理委
      員會通過所設立，係活動性之臨時哨，且在該新建房屋施
      工前即已設置此處」等語，有該守望相助崗亭之照片及張
      加盛出具之證明書可稽（本院卷第105頁， 使用執照卷宗
      影本外放），上訴人景福社區發展協會提出該證明書為證
      ，可見對該證明書內容不予爭執，輔斟酌附近僅有景福社
      區，別無其他社區，依上堪認：73年間臺北市○○路○段
      112巷1、3號新建房屋前之「守望相助崗亭」， 應係景福
      社區管理委員會所設立。而景福社區管理委員會即為上訴
      人景福社區發展協會之前身，亦有景福社區住戶手冊編制
      原由足憑（原審卷第48頁）。
    3.次查；景福社區管理委員會設立之守望相助崗亭係坐落於
      臺北市○○路○段112巷1、3號房屋前面， 與本件訴訟中
      之警衛室係坐落於臺北市○○路○段112巷巷口， 二者位
      置不同； 另斟酌上訴人景福社區發展協會提出之82年1月
      13日至2 月11日春安工作所攝照片（本院卷第90頁上方）
      ，可見：警衛室於當時（82年間）即已移至臺北市○○路
      ○段112巷巷口處， 惟警衛室後方空地係供停車之用，尚
      無資源回收室之設置。依上足認：原由景福社區管理委員
      會設置之「守望相助」崗亭係在臺北市○○路○段1、3號
      房屋73年間建竣以後往前遷移至現今112巷巷口位置； 至
      於現今以鐵柵欄圈圍、鐵皮屋頂之資源回收室，應係在82
      年間以後始增設者。斟酌唯國公司於69年間建竣景福社區
      房屋並交付予買受人後，應無於交屋後十餘年後之82年再
      增設資源回收室供景福社區使用之可能，輔以景福社區住
      戶手冊編制原由中記載：「82. 3.23在陳吉雄主任委員指
      示成立景福社區管理委員會改組發展協會籌備處。 82.9.
      15假本社區活動中心舉行景福社區發展協會成立第一屆第
      一次大會，選出第一屆理監事，並共同推舉陳吉雄先生為
      第一屆理事長」（原審卷(一)第48頁），以及上訴人景福社
      區發展協會發予臺北市政府環境保護局（下稱環保局）之
      函件中陳述：「查本社區為配合環保局初期成立遠望坑分
      類及資源回收事，而應環保局要求垃圾資源分類場設立於
      文山區○○路○段本社區12巷口」（ 原審卷(二)第111頁）
      ，足認：82年3 月間景福社區管理委員會即已進行發展協
      會之籌備事宜，而此資源回收室以鐵皮為屋頂、鐵柵欄圈
      圍，規模不小，且係因應環保局之垃圾分類政策，堪認係
      上訴人景福社區發展協會成立後所設置者。是上訴人景福
      社區發展協會辯稱：建商唯國公司於69年間興建守望相助
      崗亭， 嗣於72年間將之遷移至112巷巷口，另並建蓋資源
      回收室云云（本院卷第79頁），與上開卷附證據均不符，
      而無可採。
    4.系爭土地於73 年間之土地所有權人已非顏文澤等3人，而
      係李梅玲等13人，已如上述，則警衛室於73年間以後遷移
      設置於系爭土地如附圖所示Ａ部分；以及於82年後在系爭
      土地如附圖所示Ｂ部分設置資源回收室，依法均應取得各
      該時之系爭土地所有權人全體同意，始為有正當權源，則
      上訴人景福社區發展協會提出警衛室之電費通知及收據單
      其上記載為顏文輝（本院卷第262頁），亦不足認定73 年
      後警衛室遷移至現處已取得系爭土地所有權人同意之事實
      ，上訴人景福社區發展協會復未舉出其他證據以明，自應
      認為係無權占用系爭土地。
    5.依上所陳，如附圖所示Ａ部分之警衛室，係景福社區管理
      委員會所設立，惟嗣已移交予上訴人景福社區發展協會；
      資源回收室係上開管理委員會或上訴人景福社區發展協會
      於82年間所設置，其後亦移交或始終於上訴人景福社區發
      展協會占有中，上開警衛室及資源回收室雖未為建物登記
      ，而屬違章建築，惟該二地上物之事實上處分權應認屬於
      上訴人景福社區發展協會所有明確。上開二地上物既無權
      占用系爭土地，則上訴人甲○○基於系爭土地共有人之一
      之地位，訴請有事實處分權之上訴人景福社區發展協會將
      警衛室及資源回收室予以拆除，返還占用部分之土地予上
      訴人及其他共有人，洵屬有據。
  (二)上訴人甲○○訴請拆除警衛室及資源回收室，有無權利濫用
    情事？
    1.上訴人景福社區發展協會另指陳：上訴人甲○○亦為景福
      社區住戶之一，若准許其拆除警衛室及資源回收室之請求
      ，其所得利益極微，致景福社區住戶有極大不便，係權利
      濫用云云；惟為上訴人甲○○所執詞否認。
    2.經本院至現場勘驗， 在臺北市○○路○段112巷口矗立「
      景福社區」招牌，下方已明載「興隆路3段112巷2弄至4弄
      」，有上訴人景福社區發展協會提出之現場照片足憑（本
      院卷第154頁）， 已堪認為：景福社區之範圍僅包括興隆
      路三段112巷2弄至4弄建物。而興隆路三段112巷2弄至4弄
      之集合住宅，前方為興隆路三段馬路， 右方有112巷巷道
      ，左方有56巷巷道，上訴人景福社區發展協會就安全巡邏
      方面，除在112巷巷口設置系爭警衛室外，另尚有2個警衛
      崗亭（一處在2弄38號旁，一處在4弄1號旁），則系爭112
      巷巷口之警衛室若予拆除，景福社區另尚有二處警衛崗亭
      仍足達到安全巡邏之目的。至於系爭警衛室另尚有收受信
      件、資源回收場之消毒工作，弱勢族群之特別服務項目，
      警民聯防系統之監看等事務，均屬行政監視工作之進行，
      而 上訴人景福社區發展協會另有會址設於興隆路三段112
      巷2弄8號地下室之景福社區活動中心辦公室，則警衛工作
      人員或相關監視系統亦有遷移服務之適當場所，不致影響
      景福社區發展協會對於會員之服務品質。
    3.又系爭資源回收室設置於現處，已經上訴人甲○○指摘僅
      係堆積垃圾之地方，造成附近商家及住家之污染，亦經上
      訴人景福社區發展協會於95年8月2日發予環保局之函件中
      自承：「……因本社區地理位置日新月異，已非昔日可比
      。112巷口的垃圾收集及資源回收場，非但有礙本社區的
      門面觀瞻，更對台北市而言有重大影響。而正對面又為萬
      芳醫院，每年底大型廢棄傢俱回收及垃圾資源回收點設於
      此巷口，實為不當，應改設他處」等語甚明（原審卷(二)第
      11 2頁）。綜上堪認：系爭資源回收室之存在，有礙景福
      社區之門面觀瞻及清潔維持，亦為上訴人景福社區發展協
      會所苦；若予拆除，應為上訴人景福社區發展協會所樂見
      。
    4.至於上訴人景福社區發展協會辯稱：甲○○亦為景福社區
      住戶之一，亦享受該協會之服務云云。惟查唯國公司於69
      年間興建景福社區集合住宅， 係在臺北市○○路○段112
      巷左方興建Ａ、Ｂ、Ｃ、Ｄ、Ｅ五棟建物，當時稱為「景
      福新」，此觀預定房屋買賣契約書後附之附圖及上訴人
      景福社區發展協會提出之當年照片即明（ 原審卷(一)第154
      頁，本院卷第89頁上方），參以公寓大廈管理條例第53條
      ：「多數各自獨立使用之建築物、公寓大廈，其共同設施
      之使用與管理具有整體不可分性之集居地區者，其管理及
      組織準用本條例之規定」；同條例使用施行細則第12條更
      進一步就有關共同設施之使用與管理有整體不可分性之集
      居地區，係指下列情形之一：(1)依建築法第11條規定之一
      宗建築基地；(2)依非都市土地使用管制規則及中華民國92
      年3 月26日修正施行前山坡地開發建築管理辦法申請開發
      許可範圍內之地區；(3)其他經直轄市、縣（市）主管機關
      認定其共同設施之使用與管理具有整體不可分割之地區，
      而上訴人所有門牌臺北市○○路○段112巷1號房屋之建築
      基地為臺北市○○區○○段一小段54、55地號與景福社區
      之上開Ａ至Ｅ棟建物建築基地為同小段155、171地號，並
      非同一宗建築基地，有景福社區住戶手冊範圍藍圖（原審
      卷(一)第47頁反面）、證人張信國提出之台北市建築物電腦
      地籍套繪圖（本院卷第244頁）足憑， 復查無符合上開(2)
      、(3)之要件，則自建物最初集合設置而言，景福社區應僅
      指唯國公司併同設計興建、位 在臺北市○○路○段112巷
      左方之Ａ至Ｅ棟建物。況在興隆路三段112巷口矗立之「
      景福社區」招牌，下方明載「興隆路3段112巷2弄至4弄」
      ，有上訴人景福社區發展協會提出之現場照片可按（本院
      卷第154頁），並未包含上訴人所有房屋之地址（興隆路3
      段112巷1號1樓）在內。 再依景福社區發展協會之章程觀
      之，會員分為三種：個人會員、團體會員及贊助會員（目
      前暫以本社區每一住戶為一會員制），其中個人會員係本
      社區居民年滿二十歲贊同本會宗旨，填具入會申請書，經
      理事會通過，並繳納會費後為個人會員者（原審卷(一)第48
      頁反面至49頁），亦知須景福社區20歲居民並繳納會費者
      ，始為上訴人景福社區發展協會之會員，上訴人甲○○承
      認其於承租社區內房屋時曾參加會員大會，惟其於買受興
      隆路三段112巷1號1樓房屋後並未成為會員、參 加會員大
      會，上訴人景福社區發展協會就此亦未舉證以實其說，自
      無從遽認上訴人甲○○係景福社區之住戶之一，亦享受上
      訴人景福社區發展協會之各項服務。
    5.雖警衛室及資源回收室僅占用系爭土地18.3平方公尺之面
      積，無足單獨供建築使用，惟究為如何使用收益，究屬土
      地所有權人之處分權能，不容他人置問。本件上訴人甲○
      ○訴請將警衛室及資源回收室拆除，對於上訴人景福社區
      發展協會就社區服務工作之品質既無影響，又得以維持興
      隆路112 巷巷口之門面及整潔，已如上述，應認無權利濫
      用之情事可言，故上訴人景福社區發展協會之指摘，委無
      足取。
九、上訴人甲○○訴請給付損害賠償，有無理由？金額以多少為
    適當？
  (一)按無權占有他人之土地，係侵害該土地所有人之所有權，應
    構成侵權行為，被害人對於侵權行為人得請求賠償相當於租
    金之損害，最高法院67年台上字第3622號判例著有明文。
  (二)本件上訴人景福社區發展協會有事實上處分權之警衛室、資
    源回收室，無權占用系爭土地，致妨害系爭土地所有權人之
    所有權能行使，則上訴人甲○○以其為共有人之一，受有相
    當於租金之損害為由，請求上訴人景福社區發展協會負侵權
    行為之損害賠償責任，洵屬有據。
  (三)參以城市地方房屋之租金，以不超過土地及其建築物申報總
    價額年息10％為限，而此項規定於租用基地建築房屋者亦得
    準用，土地法第97條第1項、第105條定有明文。又土地所有
    人依土地法所申報之地價為法定地價，除非土地所有權人未
    於公告期間申報地價者，才以公告地價80％為其申報地價，
    土地法第148條、土地法施行法第25條、 平均地權條例第16
    條前段亦規定甚明。查系爭土地坐落地址為台北市○○區○
    ○路112巷巷口， 即台北市立萬芳醫院之正對面，交通便利
    ，生活機能完善，上訴人景福社區發展協會係為社區住戶之
    共同福利而占用，並非營利之用，業經原審至勘驗查明，有
    勘驗筆錄附卷（原審卷(一)第226頁）， 因認系爭土地之所有
    權人所受租金之損害以系爭土地申報地價年息5%計算，堪稱
    合理。斟酌：系爭土地之申報地價為每平方公尺28,910元，
    有土地登記謄本在卷（原審卷(一)第8頁）， 上訴人景福社區
    發 展協會 占用系爭土地如附圖所示Ａ、Ｂ部分面積合計為
    18.3平方公尺， 及 上訴人甲○○就系爭土地之權利範圍為
    1,824/30,000，據以計算上訴人甲○○得請求上訴人景福社
    區發展協會自91年12月11日起至返還占用部分之日止，按年
    給付之金額為1,608元（28,910×18.3×5％×1,824/30,000
    ＝1,608，元以下四捨五入），應屬公允。
十、綜上所述，如附圖所示Ａ、Ｂ部分之警衛室、資源回收室係
    由上訴人景福社區發展協會所占有使用，且無權占用系爭土
    地，從而，(一)上訴人甲○○訴請上訴人景福社區發展協會將
    上開警衛室及資源回收室拆除，並將占用之土地返還予上訴
    人甲○○及其他共有人。(二)上訴人景福社區發展協會應自91
    年12月11 日起至返還之日止，按年給付1,608元等節，均為
    有理由，應予准許。
    原審就上開(一)部分，駁回上訴人甲○○之訴，尚有未洽，上
    訴人甲○○指摘原判決此部分不當，為有理由，爰予廢棄改
    判如主文第二項所示，並依兩造聲請定准免假執行之擔保金
    額。
    原審就上開(二)部分，判命上訴人景福社區發展協會如數給付
    ，並無不合，上訴人景福社區發展協會仍執陳詞提起上訴，
    求予廢棄，為無理由，應予駁回。
十一、據上論結：本件上訴人甲○○之上訴為有理由，上訴人景
      福社區發展協會之上訴為無理由， 依民事訴訟法第450條
      、第449條第1項、第78條、 第390條第2項、第392條，判
      決如主文。
中　　華　　民　　國　　96　　年　　11　　月　　14　　日
　　　  　　　　　　民事第一庭
                        審判長法　官  張耀彩
　　　　　  　　　　　　      法　官  盧彥如
　　　　　　  　　　　　      法　官  林金吾
正本係照原本作成。
如不服本判決，應於收受送達後20日內向本院提出上訴書狀，其
未表明上訴理由者，應於提出上訴後20日內向本院補提理由書狀
（均須按他造當事人之人數附繕本）上訴時應提出委任律師或具
有律師資格之人之委任狀；委任有律師資格者，另應附具律師資
格證書及釋明委任人與受任人有民事訴訟法第 466條之1第1項但
書或第2項（詳附註）所定關係之釋明文書影本。
中　　華　　民　　國　　96　　年　　11　　月　　14　　日
                              書記官  張淑芳
附註：
民事訴訟法第466條之1（第1項、第2項）：
對於第二審判決上訴，上訴人應委任律師為訴訟代理人。但上訴
人或其他法定代理人具有律師資格者，不在此限。
上訴人之配偶、三親等內之血親、二親等內之姻親，或上訴人為
法人、中央或地方機關時，其所屬專任人員具有律師資格並經法
院認為適當者，亦得為第三審訴訟代理人。
